ACORDAO-COMPLETO-2490975

ACÓRDÃO 17241/2021 ATA 35/2021 - PRIMEIRA CÂMARA

VISTOS, relatados e discutidos estes autos de Tomada de Contas Especial instaurada pela Caixa Econômica Federal (CEF) , em desfavor dos Srs. Adilson Soares de Almeida (CPF: XXX.234.381-XX) e Leandro Pereira da Silva (CPF: XXX.437.442-XX) , Prefeitos Municipais de Rorainópolis-RR, em razão de omissão no dever de prestar contas da última parcela do Contrato de Repasse 230.624-94/2007 (Siafi 621028) , no valor de R$ 155.356,43, celebrado entre o então Ministério das Cidades e o referido Município para construção de unidades habitacionais, orçadas no valor total de R$ 502.125,00,	
ACORDAM os Ministros do Tribunal de Contas da União, reunidos em sessão desta Primeira Câmara, em:
9.1. julgar irregulares as contas do responsável Adilson Soares de Almeida (CPF: XXX.234.381-XX) , nos termos dos arts. 1º, inciso I, 16, inciso III, alíneas "a" e "c", da Lei 8.443/1992, c/c os arts. 19 e 23, inciso III, da mesma Lei, condenando-o ao pagamento da importância a seguir especificada, atualizada monetariamente e acrescida dos juros de mora, calculados a partir da data discriminada até a data da efetiva quitação do débito, fixando-lhe o prazo de quinze dias, para que comprove, perante o Tribunal, o recolhimento da referida quantia aos cofres do Tesouro Nacional, nos termos do art. 23, inciso III, alínea "a", da citada Lei, c/c o art. 214, inciso III, alínea "a", do Regimento Interno do TCU; 
	Data de ocorrência
	Valor histórico (R$) 

	9/10/2014
	155.356,43

9.2. julgar irregulares as contas do responsável Leandro Pereira da Silva (CPF: XXX.437.442-XX) , nos termos dos arts. 1º, inciso I, 16, inciso III, alínea "b", da Lei 8.443/1992, c/c os arts. 19 e 23, inciso III, da mesma Lei;
9.3. aplicar ao responsável Adilson Soares de Almeida (CPF: XXX.234.381-XX) a multa prevista no art. 57 da Lei 8.443/1992, c/c o art. 267 do Regimento Interno do TCU,  no valor de R$ 30.000,00 (trinta mil reais) , fixando-lhe o prazo de quinze dias, a contar da notificação, para que comprove, perante o Tribunal (art. 214, III, alínea "a", do Regimento Interno do TCU) , o recolhimento da dívida aos cofres do Tesouro Nacional, atualizada monetariamente desde a data do presente Acórdão até a do efetivo recolhimento, se paga após o vencimento, na forma da legislação em vigor;
9.4. aplicar ao responsável Leandro Pereira da Silva (CPF: XXX.437.442-XX) a multa prevista no art. 58, inciso II, da Lei 8.443/1992, c/c o art. 268 do Regimento Interno do TCU, no valor de R$ 10.000,00 (dez mil reais) , fixando-lhe o prazo de quinze dias, a contar da notificação, para que comprove, perante o Tribunal (art. 214, III, alínea "a", do Regimento Interno do TCU) , o recolhimento da dívida aos cofres do Tesouro Nacional, atualizada monetariamente desde a data do presente Acórdão até a do efetivo recolhimento, se paga após o vencimento, na forma da legislação em vigor;
9.5. autorizar, desde logo, a cobrança judicial das dívidas, caso não atendidas as notificações, na forma do disposto no art. 28, inciso II, da Lei 8.443/1992;
9.6. enviar cópia deste Acórdão à Procuradoria da República no Estado de RR, nos termos do § 3º do art. 16 da Lei 8.443/1992, c/c o § 7º do art. 209 do Regimento Interno do TCU, para conhecimento e adoção das medidas que entender cabíveis em seu âmbito de atuação; e
9.7. enviar cópia desta deliberação à Caixa Econômica Federal, ao Ministério do Desenvolvimento Regional e aos responsáveis, para ciência.

Tomada de Contas Especial instaurada pela Caixa Econômica Federal (CEF), em desfavor dos Srs. Adilson Soares de Almeida (CPF: 388.234.381-87) e Leandro Pereira da Silva (CPF: 718.437.442-87), Prefeitos Municipais de Rorainópolis-RR, em razão de omissão no dever de prestar contas da última parcela do Contrato de Repasse 230.624-94/2007 (Siafi 621028), no valor de R$ 155.356,43, celebrado entre o então Ministério das Cidades e o referido Município para construção de unidades habitacionais, orçadas no valor total de R$ 502.125,00.

Primeira Câmara

Prefeitura Municipal de Rorainópolis - RR.

3. Responsáveis: Adilson Soares de Almeida (CPF: XXX.234.381-XX); Leandro Pereira da Silva     (CPF: XXX.437.442-XX).

13.1. Ministros presentes: Walton Alencar Rodrigues (Presidente), Benjamin Zymler, Vital do Rêgo e Jorge Oliveira.
13.2. Ministros-Substitutos presentes: Augusto Sherman Cavalcanti (Relator) e Weder de Oliveira.

AUGUSTO SHERMAN

Adoto como relatório a instrução lançada aos autos pela SecexTCE (peça 23) :
"INTRODUÇÃO
Cuidam os autos de tomada de contas especial instaurada pela Caixa Econômica Federal (CEF) , em desfavor dos Srs. Adilson Soares de Almeida (CPF: XXX.234.381-XX) e Leandro Pereira da Silva (CPF: XXX.437.442-XX) , prefeitos municipais de Rorainópolis, em razão de omissão no dever de prestar contas da última parcela do Contrato de Repasse 230.624-94/2007 (Siafi 621028) , celebrado entre o então Ministério das Cidades e o município de Rorainópolis/RR para construção de unidades habitacionais.
HISTÓRICO
O ajuste, que vigorou de 28/12/2007 a 26/11/2017, orçou R$ 502.125,00 para execução do objeto, ficando R$ 14.625,00 a título de contrapartida e R$ 477.500,00 à conta da União.
O tomador de contas constatou ter havido omissão no dever de prestar contas no que tange à última parcela dos recursos federais repassados ao município, no valor de R$ 155.356,43, desbloqueados em 9/10/2014. 
No relatório (peça 4, p. 105) , o tomador de contas concluiu que o prejuízo importaria no valor original de R$ 155.356,43, imputando-se a responsabilidade a Adilson Soares de Almeida (gestão: 1/1/2013 a 31/12/2016) e Leandro Pereira da Silva (gestão: 1/1/2017 a 31/12/2020) , na condição de prefeitos.  
Os responsáveis arrolados na fase interna foram devidamente comunicados e, diante da ausência de justificativas suficientes para elidir a irregularidade e da não devolução dos recursos, instaurou-se a tomada de contas especial.
Na instrução inicial (peça 7) , analisando-se os documentos nos autos, concluiu-se pela necessidade de realização de citação e audiência para as irregularidades abaixo: 
Irregularidade 1: não comprovação da boa e regular aplicação de recursos federais repassados ao município de Rorainópolis/RR, em face da omissão no dever de prestar contas da sexta e última parcela dos valores transferidos, no âmbito do Contrato de Repasse 0230624-94/2007 (Siafi 621028) , destinado à construção de unidades habitacionais naquele município, cujo prazo encerrou-se em 25/1/2018. 
Evidências da irregularidade: prestação de contas parcial com extratos financeiros (peça 4, p. 45-100) ; Parecer PA GIGOV/BV 168/2018 (peça 3, p. 4) ; relatório do tomador de contas (peça 4, p. 105) .
Normas infringidas: art. 37, caput, c/c o art. 70, parágrafo único, da Constituição da República Federativa do Brasil; art. 93 do Decreto-lei 200/1967; art. 66 do Decreto 93.872/1986; Lei 8.443/1992 (art. 8º c/c art. 16, inc. III, alínea 'a') , Lei 8.429/1992 (art. 11, inc. VI) , Instrução Normativa 1/1997; termo do contrato de repasse.
Débito relacionado ao responsável Adilson Soares de Almeida (CPF: XXX.234.381-XX) :
	Data de ocorrência
	Valor histórico (R$) 

	09/10/2014
	155.356,43

	Cofre credor: Tesouro Nacional.
	Responsável: Adilson Soares de Almeida (CPF: XXX.234.381-XX) .
Conduta: não demonstrar a boa e regular aplicação da sexta e última parcela dos recursos federais recebidos e geridos por meio do instrumento em questão, em face da omissão na prestação de contas, cujo prazo encerrou-se em 25/1/2018.
Nexo de causalidade: a conduta descrita impediu o estabelecimento do nexo causal entre as possíveis despesas efetuadas com os recursos recebidos, no âmbito do instrumento em questão.
Culpabilidade: não há excludentes de ilicitude, de culpabilidade e de punibilidade; é razoável supor que o responsável tinha consciência da ilicitude de sua conduta; era exigível conduta diversa da praticada, qual seja, desincumbir-se do seu dever por meio da apresentação da prestação de contas no prazo e forma devidos. 
Encaminhamento: citação.
Irregularidade 2: não cumprimento do prazo originalmente estipulado para prestação de contas da sexta e última parcela dos recursos do Contrato de Repasse 0230624-94/2007 (Siafi 62102) , destinado à construção de unidades habitacionais no município de Rorainópolis/RO, cujo prazo encerrou-se em 25/1/2018.
Evidências da irregularidade: prestação de contas parcial com extratos financeiros (peça 4, p. 45-100) ; Parecer PA GIGOV/BV 168/2018 (peça 3, p. 4) ; relatório do tomador de contas (peça 4, p. 105) .
Normas infringidas: art. 37, caput, c/c o art. 70, parágrafo único, da Constituição da República Federativa do Brasil; art. 93 do Decreto-lei 200/1967; art. 66 do Decreto 93.872/1986; Instrução Normativa 1/1997; termo do contrato de repasse.
Responsável: Leandro Pereira da Silva (CPF: XXX.437.442-XX) .
Conduta: descumprir o prazo originalmente estipulado para prestação de contas da sexta e última parcelas dos recursos federais recebidos à conta do instrumento em questão, o qual se encerrou em 25/1/2018.
Nexo de causalidade: a conduta descrita impediu o estabelecimento do nexo causal entre as possíveis despesas efetuadas com os recursos recebidos, no âmbito do instrumento em questão.
Culpabilidade: não há excludentes de ilicitude, de culpabilidade e de punibilidade; é razoável supor que a responsável tinha consciência da ilicitude de sua conduta; era exigível conduta diversa da praticada, qual seja, desincumbir-se do seu dever por meio da apresentação da prestação de contas no prazo e forma devidos. 
Encaminhamento: audiência.
Irregularidade 3: não disponibilização das condições materiais mínimas e necessárias para que o seu sucessor pudesse apresentar a prestação de contas da sexta e última parcela dos recursos do Contrato de Repasse 230.624-94/2007 (Siafi 621028) , celebrado entre o então Ministério das Cidades e o município de Rorainópolis/RR para construção de unidades habitacionais, cujo prazo encerrou-se em 25/1/2018.
Evidências da irregularidade: prestação de contas parcial com extratos financeiros (peça 4, p. 45-100) ; Parecer PA GIGOV/BV 168/2018 (peça 3, p. 4) ; relatório do tomador de contas (peça 4, p. 105) .
Normas infringidas: art. 37, caput, c/c o art. 70, parágrafo único, da Constituição da República Federativa do Brasil; princípio da continuidade administrativa; art. 93 do Decreto-lei 200/1967; art. 66 do Decreto 93.872/1986; termo do contrato de repasse.
Responsável: Adilson Soares de Almeida (CPF: XXX.234.381-XX) .
Conduta: não disponibilizar as condições materiais mínimas e necessárias para que o seu sucessor pudesse apresentar a prestação de contas.
Nexo de causalidade: a conduta descrita impediu o estabelecimento do nexo causal entre as possíveis despesas efetuadas com os recursos recebidos, no âmbito do instrumento em questão.
Culpabilidade: não há excludentes de ilicitude, de culpabilidade e de punibilidade; é razoável supor que a responsável tinha consciência da ilicitude de sua conduta; era exigível conduta diversa da praticada, qual seja, desincumbir-se do seu dever por meio da apresentação da prestação de contas no prazo e forma devidos. 
Encaminhamento: audiência.
Em cumprimento ao pronunciamento da unidade (peça 8) , foram efetuadas citação e audiências dos responsáveis, nos moldes adiante:
 Adilson Soares de Almeida - promovida a citação e a audiência do responsável, conforme delineado adiante:
	Comunicação: Ofício 12419/2021-TCU/Seproc (peça 13) 
Data da Expedição: 1/4/2021
Data da Ciência: 14/4/2021 (peça 21) 
Nome Recebedor: Valdemy de Souza Dias
Observação: Ofício enviado para o endereço do responsável, conforme pesquisa de endereço no sistema da Receita Federal.
Fim do prazo para a defesa: 16/4/2021
	
	Comunicação: 12420/2021-TCU/Seproc (peça 12) 
Data da Expedição: 1/4/2021
Data da Ciência: 1/4/2021 (peça 17) 
Nome Recebedor: Valdemy de Souza Dias
Observação: Ofício enviado para o endereço do responsável, conforme pesquisa de endereço no sistema Renach.
Fim do prazo para a defesa: 16/4/2021
	
 Leandro Pereira da Silva - promovida a audiência do responsável, conforme delineado adiante:
	Comunicação: Ofício 12421/2021- TCU/Seproc (peça 15) 
Data da Expedição: 8/4/2021
Data da Ciência: 14/4/2021 (peça 18) 
Nome Recebedor: Valdemy de Souza Dias
Observação: Ofício enviado para o endereço do responsável, conforme pesquisa de endereço no sistema da Receita Federal.
Fim do prazo para a defesa: 29/4/2021
	
	Comunicação: Ofício 12422/2021- TCU/Seproc (peça 16) 
Data da Expedição: 8/4/2021
Data da Ciência: 14/4/2021 (peça 19) 
Nome Recebedor: Valdemy de Souza Dias
Observação: Ofício enviado para o endereço do responsável, conforme pesquisa de endereço no sistema do Tribunal Superior Eleitoral.
Fim do prazo para a defesa: 29/4/2021
	
	Comunicação: Ofício 12468/2021- TCU/Seproc (peça 20) 
Data da Expedição: 8/4/2021
Data da Ciência: 14/4/2021 (peça 20) 
Nome Recebedor: Valdemy de Souza Dias
Fim do prazo para a defesa: 29/4/2021
	
Conforme Despacho de Conclusão das Comunicações Processuais (peça 22) , as providências inerentes às comunicações processuais foram concluídas. 
Transcorrido o prazo regimental, os responsáveis Adilson Soares de Almeida e Leandro Pereira da Silva permaneceram silentes, devendo ser considerados revéis, nos termos do art. 12, §3º, da Lei 8.443/1992.
ANÁLISE DOS PRESSUPOSTOS DE PROCEDIBILIDADE DA IN/TCU 71/2012
Apreciação do Prejuízo ao Contraditório e Ampla Defesa
Verifica-se que não houve o transcurso de mais de dez anos desde o fato gerador sem que tenha havido a notificação dos responsáveis pela autoridade administrativa federal competente (art. 6º, inciso II, c/c art. 19 da IN/TCU 71/2012, modificada pela IN/TCU 76/2016) , uma vez que o fato gerador da irregularidade sancionada ocorreu em 25/1/2018, e os responsáveis foram notificados sobre as irregularidades pela autoridade administrativa competente conforme abaixo:
0. Adilson Soares de Almeida, por meio dos avisos de recebimento acostados às peças 17 e 21.
Leandro Pereira da Silva, por meio dos avisos de recebimento acostados às peças 18, 19 e 20.
Valor de Constituição da TCE 	
Verifica-se, ainda, que o valor atualizado do débito apurado (sem juros) em 16/3/2021 é de R$ 218.850,60, portanto superior ao limite mínimo de R$ 100.000,00, na forma estabelecida conforme os arts. 6º, inciso I, e 19 da IN/TCU 71/2012, modificada pela IN/TCU 76/2016. 
OUTROS PROCESSOS/DÉBITOS NOS SISTEMAS DO TCU COM OS MESMOS RESPONSÁVEIS
Informa-se que foram encontrados processos no Tribunal envolvendo um dos responsáveis:
	Responsável
	Processos

	ADILSON SOARES DE ALMEIDA
	Processo 033.078/2016-5 (TCE aberto, convênio 196/PCN/2012 - Siafi 769402) ; Processo 029.069/2018-1 (TCE aberto, convênio 298/PCN/2014 (Siafi 801603) ; Processo 010.902/2019-8 (TCE aberto, convênio 252/2013 M Defesa (Siafi 782873) ; Processo 040.715/2019-1 (TCE aberto, contrato de repasse 025675-82 (Siafi 631245) ; e Processo 018.854/2020-6 (TCE aberto, convênio 113/2010 - Suframa (Siafi 752934) 

	LEANDRO PEREIRA DA SILVA
	Não há outro processo aberto no TCU em nome desse responsável.

EXAME TÉCNICO
Da validade das notificações:
Preliminarmente, cumpre tecer breves considerações sobre a forma como são realizadas as comunicações processuais no TCU. A esse respeito, destacam-se o art. 179, do Regimento Interno do TCU (Resolução 155, de 4/12/2002) e o art. 4º, inciso III, § 1º, da Resolução TCU 170, de 30 de junho de 2004, in verbis:
Art. 179. A citação, a audiência ou a notificação, bem como a comunicação de diligência, farse-ão:
I - mediante ciência da parte, efetivada por servidor designado, por meio eletrônico, fac-símile, telegrama ou qualquer outra forma, desde que fique confirmada inequivocamente a entrega da comunicação ao destinatário;
II - mediante carta registrada, com aviso de recebimento que comprove a entrega no endereço do destinatário;
III - por edital publicado no Diário Oficial da União, quando o seu destinatário não for localizado
 (...) 
Art. 3º As comunicações serão dirigidas ao responsável, ou ao interessado, ou ao dirigente de órgão ou entidade, ou ao representante legal ou ao procurador constituído nos autos, com poderes expressos no mandato para esse fim, por meio de:
I - correio eletrônico, fac-símile ou telegrama;
II - servidor designado;
III - carta registrada, com aviso de recebimento;
IV - edital publicado no Diário Oficial da União, quando o seu destinatário não for localizado, nas hipóteses em que seja necessário o exercício de defesa.
Art. 4º. Consideram-se entregues as comunicações:
I - efetivadas conforme disposto nos incisos I e II do artigo anterior, mediante confirmação da ciência do destinatário;
II - realizadas na forma prevista no inciso III do artigo anterior, com o retorno do aviso de recebimento, entregue comprovadamente no endereço do destinatário;
III - na data de publicação do edital no Diário Oficial da União, quando realizadas na forma prevista no inciso IV do artigo anterior.
§ 1º O endereço do destinatário deverá ser previamente confirmado mediante consulta aos sistemas disponíveis ao Tribunal ou a outros meios de informação, a qual deverá ser juntada ao respectivo processo.
 (...) 
Bem se vê, portanto, que a validade da citação via postal não depende de que o aviso de recebimento seja assinado pelo próprio destinatário da comunicação, o que dispensa, no caso em tela, a entrega do AR em 'mãos próprias'. A exigência da norma é no sentido de o Tribunal verificar se a correspondência foi entregue no endereço correto, residindo aqui a necessidade de certeza inequívoca. 
Não é outra a orientação da jurisprudência do TCU, conforme se verifica dos julgados a seguir transcritos:
São válidas as comunicações processuais entregues, mediante carta registrada, no endereço correto do responsável, não havendo necessidade de que o recebimento seja feito por ele próprio (Acórdão 3648/2013-TCU-Segunda Câmara, Relator Ministro JOSÉ JORGE) ;
É prescindível a entrega pessoal das comunicações pelo TCU, razão pela qual não há necessidade de que o aviso de recebimento seja assinado pelo próprio destinatário. Entregandose a correspondência no endereço correto do destinatário, presume-se o recebimento da citação. (Acórdão 1019/2008-TCU-Plenário, Relator Ministro BENJAMIN ZYMLER) ;
As comunicações do TCU, inclusive as citações, deverão ser realizadas mediante Aviso de Recebimento - AR, via Empresa Brasileira de Correios e Telégrafos, bastando para sua validade que se demonstre que a correspondência foi entregue no endereço correto. (Acórdão 1526/2007-TCU-Plenário, Relator Ministro AROLDO CEDRAZ) .
A validade do critério de comunicação processual do TCU foi referendada pelo Supremo Tribunal Federal, nos termos do julgamento do MS-AgR 25.816/DF, por meio do qual se afirmou a desnecessidade da ciência pessoal do interessado, entendendo-se suficiente a comprovação da entrega do 'AR' no endereço do destinatário:
Ementa: agravo regimental. Mandado de segurança. Desnecessidade de intimação pessoal das decisões do tribunal de contas da união. art. 179 do regimento interno do TCU. Intimação do ato impugnado por carta registrada, iniciado o prazo do art. 18 da lei nº 1.533/51 da data constante do aviso de recebimento. Decadência reconhecida. Agravo improvido.
O envio de carta registrada com aviso de recebimento está expressamente enumerado entre os meios de comunicação de que dispõe o Tribunal de Contas da União para proceder às suas intimações.
O inciso II do art. 179 do Regimento Interno do TCU é claro ao exigir apenas a comprovação da entrega no endereço do destinatário, bastando o aviso de recebimento simples. 
Da revelia dos responsáveis Adilson Soares de Almeida e Leandro Pereira da Silva
No caso vertente, a citação de cada um dos responsáveis se deu em endereços provenientes de pesquisas de endereços realizadas pelo TCU (vide parágrafos acima) . A entrega dos ofícios citatórios nesses endereços ficou comprovada conforme detalhado no item 10 desta instrução.
Nos processos do TCU, a revelia não leva à presunção de que seriam verdadeiras todas as imputações levantadas contra os responsáveis, diferentemente do que ocorre no processo civil, em que a revelia do réu opera a presunção da verdade dos fatos narrados pelo autor (Acórdão 1009/2018-TCU-Plenário, Relator: BRUNO DANTAS; 2369/2013 - TCU - Plenário, Relator: BENJAMIN ZYMLER e 2449/2013 - TCU - Plenário, Relator: BENJAMIN ZYMLER) . Dessa forma, a avaliação da responsabilidade do agente não pode prescindir da prova existente no processo ou para ele carreada. 
Ao não apresentar sua defesa, os responsáveis deixaram de produzir prova da regular aplicação dos recursos sob sua responsabilidade, em afronta às normas que impõem aos gestores públicos a obrigação legal de, sempre que demandados pelos órgãos de controle, apresentar os documentos que demonstrem a correta utilização das verbas públicas, a exemplo do contido no art. 93 do Decreto-Lei 200/1967: 'Quem quer que utilize dinheiros públicos terá de justificar seu bom e regular emprego na conformidade das leis, regulamentos e normas emanadas das autoridades administrativas competentes.' 
Mesmo as alegações de defesa não sendo apresentadas, considerando o princípio da verdade real que rege esta Corte, procurou-se buscar, em manifestações dos responsáveis na fase interna desta Tomada de Contas Especial, se havia algum argumento que pudesse ser aproveitado a seu favor. Contudo, tal providência mostrou-se infrutífera. Ademais, em consulta aos sistemas corporativos do instaurador, verifica-se que os responsáveis continuam inadimplentes.
Em se tratando de processo em que a parte interessada não se manifestou acerca das irregularidades imputadas, não há elementos para que se possa efetivamente aferir e reconhecer a ocorrência de boa-fé na conduta dos responsáveis, podendo este Tribunal, desde logo, proferir o julgamento de mérito pela irregularidade das contas, conforme os termos dos §§ 2º e 6º do art. 202 do Regimento Interno do TCU. (Acórdão 2064/2011-TCU-Primeira Câmara (relator: Ubiratan Aguiar) , 6.182/2011-TCU-1ª Câmara (relator: Weber de Oliveira) , 4.072/2010-TCU-1ª Câmara (Relator: Valmir Campelo) , 1.189/2009-TCU-1ª Câmara (Relator: Marcos Bemquerer) , 731/2008-TCU-Plenário (Relator: Aroldo Cedraz) .
Dessa forma, os responsáveis Adilson Soares de Almeida e Leandro Pereira da Silva devem ser considerados revéis, nos termos do art. 12, §3º, da Lei 8.443/1992, devendo as contas serem julgadas irregulares, condenando o primeiro ao débito apurado e aplicando-lhes a multa prevista no art. 57 da Lei 8.443/1992.
Prescrição da Pretensão Punitiva
Vale ressaltar que a pretensão punitiva do TCU, conforme Acórdão 1441/2016-TCU-Plenário, Relator: Benjamin Zymler, que uniformizou a jurisprudência acerca dessa questão, subordina-se ao prazo geral de prescrição indicado no art. 205 do Código Civil, que é de dez anos, contado da data de ocorrência da irregularidade sancionada, nos termos do art. 189 do Código Civil, sendo este prazo interrompido pelo ato que ordenar a citação, a audiência ou a oitiva dos responsáveis.
No caso em exame, não ocorreu a prescrição, uma vez que a irregularidade sancionada ocorreu em 25/1/2018, e o ato de ordenação da citação ocorreu em 16/3/2021.
Cumulatividade de multas 
Quanto à possibilidade de aplicação cumulativa das multas dos arts. 57 e 58, inciso I, da Lei 8.443/1992, ainda que seja adequada a realização de citação e audiência do responsável, por força do disposto no art. 209, §4º, do Regimento Interno do TCU, o Tribunal reconhece que existe relação de subordinação entre as condutas de 'não comprovação da aplicação dos recursos' e de 'omissão na prestação de contas', sendo a primeira consequência da segunda, o que enseja, na verificação das duas irregularidades, a aplicação da multa do art. 57, com o afastamento da multa do art. 58, inciso I, em atenção ao princípio da absorção (Acórdão 9579/2015-TCU-Segunda Câmara, Relator Ministro Vital do Rêgo; Acórdão 2469/2019-TCU-Primeira Câmara, Relator Ministro Augusto Sherman) .
Conforme leciona Cezar Bitencourt (Tratado de Direito Penal: parte geral - 8ª Edição - São Paulo: Saraiva, 2003. Pg. 565) , na absorção, ' (...) a pena do delito mais grave absorve a pena do delito menos grave, que deve ser desprezada'. No caso concreto, a 'omissão no dever de prestar contas', embora seja uma irregularidade autônoma, funciona como fase ou meio para a consecução da 'não comprovação da aplicação dos recursos', havendo clara relação de interdependência entre essas condutas. Dessa forma, recaindo as duas ocorrências num mesmo gestor, deve prevalecer a pena do delito mais grave, qual seja, a multa do art. 57, da Lei 8.443/1992.
Cumpre observar, ainda, que as condutas dos responsáveis, consistentes nas irregularidades 'não comprovação da boa e regular aplicação dos recursos federais repassados em face da omissão no dever de prestar contas', 'não cumprimento do prazo para apresentação de prestação de contas pelo gestor dos recursos' e 'não disponibilização das condições materiais mínimas e necessárias para que o seu sucessor pudesse apresentar a prestação de contas', configuram violação não só às regras legais, mas também aos princípios basilares da administração pública, eis que, em última análise, ocorre o comprometimento da necessária satisfação à sociedade sobre o efetivo emprego dos recursos públicos postos à disposição da municipalidade, por força do instrumento de repasse em questão. Nesses casos, em que fica evidente a falta de transparência e lisura, não há como afastar as suspeitas sempre presentes de que a totalidade dos recursos públicos federais, transferida ao município, tenha sido integralmente desviada, em prol de gestor ímprobo, ou de pessoas por ele determinadas, a revelar grave inobservância de dever de cuidado no trato com a coisa pública, isto é, ato praticado com culpa grave, pois, na espécie, a conduta do responsável se distancia daquela que seria esperada de um administrador público minimante diligente, num claro exemplo de erro grosseiro a que alude o art. 28 do Decreto-lei 4.657/1942 (Lei de Introdução às Normas do Direito Brasileiro) , incluído pela Lei 13.655/2018 (Acórdão 1689/2019-TCU-Plenário, Relator: Ministro AUGUSTO NARDES; Acórdão 2924/2018-TCU-Plenário, Relator: Ministro JOSÉ MUCIO MONTEIRO; Acórdão 2391/2018-TCU-Plenário, Relator: Ministro BENJAMIN ZYMLER) . 
CONCLUSÃO
Em face da análise promovida na seção 'Exame Técnico', verifica-se que o responsável Adilson Soares de Almeida não logrou comprovar a boa e regular aplicação dos recursos. De igual modo, o Sr. Leandro Pereira da Silva não logrou justificar o descumprimento do prazo da prestação de contas. Instados a se manifestar, optaram pelo silêncio, configurando a revelia, nos termos do §3º, do art. 12, da Lei 8.443/1992. Ademais, inexistem nos autos elementos que demonstrem a boa-fé dos responsáveis ou a ocorrência de outras excludentes de culpabilidade.
Verifica-se também que não houve a prescrição da pretensão punitiva, conforme análise já realizada.
Tendo em vista que não constam dos autos elementos que permitam reconhecer a boa-fé dos responsáveis, sugere-se que as suas contas sejam julgadas irregulares, nos termos do art. 202, § 6º, do Regimento Interno do TCU, com a imputação do débito atualizado monetariamente e acrescido de juros de mora, nos termos do art. 202, §1º do Regimento Interno do TCU, descontado o valor eventualmente recolhido, com a aplicação da multa prevista no art. 57 da Lei 8.443/1992, em relação ao Sr. Adilson, bem como aplicação da multa prevista no art. 58, inciso II, da mesma Lei, em relação ao Sr. Leandro.
Por fim, como não houve elementos que pudessem modificar o entendimento acerca das irregularidades em apuração, mantém-se a matriz de responsabilização presente na peça 7.
PROPOSTA DE ENCAMINHAMENTO
Diante do exposto, submetemos os autos à consideração superior, propondo ao Tribunal:
considerar revéis os responsáveis Adilson Soares de Almeida (CPF: XXX.234.381-XX) e Leandro Pereira da Silva (CPF: XXX.437.442-XX) , para todos os efeitos, dando-se prosseguimento ao processo, com fulcro no art. 12, § 3º, da Lei 8.443/1992; 
julgar irregulares, nos termos dos arts. 1º, inciso I, 16, inciso III, alíneas a e c, da Lei 8.443/1992, c/c os arts. 19 e 23, inciso III, da mesma Lei, as contas do responsável Adilson Soares de Almeida (CPF: XXX.234.381-XX) , condenando-o ao pagamento da importância a seguir especificada, atualizada monetariamente e acrescida dos juros de mora, calculados a partir da data discriminada até a data da efetiva quitação do débito, fixando-lhe o prazo de quinze dias, para que comprove, perante o Tribunal, o recolhimento da referida quantia aos cofres do Tesouro Nacional, nos termos do art. 23, inciso III, alínea 'a', da citada lei, c/c o art. 214, inciso III, alínea 'a', do Regimento Interno do TCU.  
	Débito relacionado ao responsável Adilson Soares de Almeida (CPF: XXX.234.381-XX) :
	Data de ocorrência
	Valor histórico (R$) 

	9/10/2014
	155.356,43

Valor atualizado do débito (com juros) em 24/5/2021: R$ 238.474,03
 julgar irregulares, nos termos dos arts. 1º, inciso I, 16, inciso III, alínea b, da Lei 8.443/1992, c/c os arts. 19 e 23, inciso III, da mesma Lei, as contas do responsável Leandro Pereira da Silva (CPF: XXX.437.442-XX) ;
aplicar ao responsável Adilson Soares de Almeida (CPF: XXX.234.381-XX) a multa prevista no art. 57 da Lei 8.443/1992 c/c o art. 267 do Regimento Interno do TCU, fixando-lhe o prazo de quinze dias, a contar da notificação, para que comprove, perante o Tribunal (art. 214, III, alínea 'a', do Regimento Interno do TCU) , o recolhimento da dívida aos cofres do Tesouro Nacional, atualizada monetariamente desde a data do acórdão proferido por este Tribunal até a do efetivo recolhimento, se pagas após o vencimento, na forma da legislação em vigor;
aplicar ao responsável Leandro Pereira da Silva (CPF: XXX.437.442-XX) a multa prevista no art. 58, inciso II, da Lei 8.443/1992 c/c o art. 268 do Regimento Interno do TCU, fixando-lhe o prazo de quinze dias, a contar da notificação, para que comprove, perante o Tribunal (art. 214, III, alínea 'a', do Regimento Interno do TCU) , o recolhimento da dívida aos cofres do Tesouro Nacional, atualizada monetariamente desde a data do acórdão proferido por este Tribunal até a do efetivo recolhimento, se pagas após o vencimento, na forma da legislação em vigor;
autorizar, desde logo, a cobrança judicial das dívidas, caso não atendidas as notificações, na forma do disposto no art. 28, inciso II, da Lei 8.443/1992;
autorizar também, desde logo, se requerido, com fundamento no art. 26 da Lei 8.443, de 1992, c/c o art. 217, §§ 1º e 2º do Regimento Interno do TCU, o parcelamento das dívidas em até 36 parcelas, incidindo, sobre cada parcela, corrigida monetariamente, os correspondentes acréscimos legais, fixando-lhes o prazo de quinze dias, a contar do recebimento da notificação, para comprovarem, perante o Tribunal, o recolhimento da primeira parcela, e de trinta dias, a contar da parcela anterior, para comprovar os recolhimentos das demais parcelas, devendo incidir, sobre cada valor mensal, atualizado monetariamente, os juros de mora devidos, no caso do débito, na forma prevista na legislação em vigor, alertando os responsáveis de que a falta de comprovação do recolhimento de qualquer parcela importará o vencimento antecipado do saldo devedor, nos termos do § 2º do art. 217 do Regimento Interno deste Tribunal; 
esclarecer ao responsável Adilson Soares de Almeida (CPF: XXX.234.381-XX) que, caso se demonstre, por via recursal, a correta aplicação dos recursos, mas não se justifique a omissão da prestação de contas, o débito poderá ser afastado, mas permanecerá a irregularidade das contas, dando-se ensejo à aplicação da multa prevista no art. 58, inciso I, da Lei 8.443/1992;
enviar cópia do Acórdão a ser prolatado, bem como do Relatório e do Voto que o fundamentarem à Procuradoria da República no Estado de PE, nos termos do § 3º do art. 16 da Lei 8.443/1992, c/c o § 7º do art. 209 do Regimento Interno do TCU, para adoção das medidas cabíveis, informando que a presente deliberação, acompanhada do Relatório e do Voto que a fundamenta, está disponível para a consulta no endereço www.tcu.gov.br/acordaos, além de esclarecer que, caso requerido, o TCU poderá fornecer sem custos as correspondentes cópias, de forma impressa; e
enviar cópia do Acórdão que vier a ser proferido à Caixa Econômica Federal, ao Ministério do Desenvolvimento Regional e aos responsáveis, para ciência, informando que a presente deliberação, acompanhada do Relatório e do Voto que a fundamenta, está disponível para a consulta no endereço www.tcu.gov.br/acordaos, além de esclarecer que, caso requerido, o TCU poderá fornecer sem custos as correspondentes cópias, de forma impressa".
2.	O Sr. Secretário da SecexTCE concordou com as análises e propostas contidas na instrução (peça 25) .
3.	O Representante do MP/TCU manifestou-se nos autos nos seguintes termos (peça 26) :
"Caracterizada a revelia dos responsáveis, após regular citação pela via postal (peça 22) , impõe-se o prosseguimento do processo, para todos os efeitos, conforme prevê o art. 12, § 3º, da Lei 8.443/92.
2.	Desse modo, ante a inexistência de elementos capazes de comprovar a boa e regular aplicação dos recursos, este representante do Ministério Público de Contas manifesta-se de acordo com a proposta formulada pela unidade técnica (peça 23) , no sentido de julgar irregulares as contas do Sr. Adilson Soares de Almeida, condená-lo ao recolhimento do débito indicado e sancioná-lo com multa proporcional ao dano; bem como julgar irregulares as contas do Sr. Leandro Pereira da Silva e aplicar-lhe a multa prevista no art. 58, inciso II, da Lei 8.443/92".
	
	É o Relatório.

não há.

Subprocurador-Geral Paulo Soares Bugarin.

TOMADA DE CONTAS ESPECIAL. AUSÊNCIA DE COMPROVAÇÃO DA REGULAR E INTEGRAL APLICAÇÃO DOS RECURSOS REPASSADOS. CITAÇÃO DO GESTOR MUNICIPAL. ALEGAÇÕES DE DEFESA NÃO LOGRARAM JUSTIFICAR TODAS AS IRREGULARIDADES E AFASTAR INTEGRALMENTE O DANO OBSERVADO. PRESCRIÇÃO DA PRETENSÃO PUNITIVA. CONTAS IRREGULARES. IMPUTAÇÃO DE DÉBITO.

TOMADA DE CONTAS ESPECIAL (TCE)

Secretaria de Controle Externo de Tomada de Contas Especial (SecexTCE).

Tratam os autos de Tomada de Contas Especial instaurada pela Caixa Econômica Federal (CEF) , em desfavor dos Srs. Adilson Soares de Almeida (CPF: 388.234.381-87) e Leandro Pereira da Silva (CPF: 718.437.442-87) , Prefeitos Municipais de Rorainópolis-RR, em razão de omissão no dever de prestar contas da última parcela do Contrato de Repasse 230.624-94/2007 (Siafi 621028) , no valor de R$ 155.356,43, celebrado entre o então Ministério das Cidades e o referido Município para construção de unidades habitacionais, orçadas no valor total de R$ 502.125,00 (§§ 1º e 2º da instrução, peça 23) .
2. Na fase interna da TCE, o débito foi imputado aos ex-Prefeitos Municipais, Srs. Adilson Soares de Almeida (2013/2016) e Leandro Pereira da Silva (2017/2020) , que não conseguiram elidir as irregularidades a eles atribuídas e não restituíram o montante inquinado (§§ 3º a 5º da instrução) .
3. Recebida a tomada de contas especial nesta Corte, a unidade técnica procedeu: à citação do Sr. Adilson pela não comprovação da boa e regular aplicação dos recursos repassados por meio da sexta e última parcela (§§ 6.1 a 7 da instrução) ; à audiência desse responsável pela não disponibilização de condições materiais mínimas para que seu sucessor pudesse apresentar a prestação de contas da sexta e última parcela (§§ 8.1 a 9º da instrução) ; e à audiência do Sr. Leandro Pereira da Silva pelo descumprimento do prazo originalmente estipulado para apresentação da prestação de contas da sexta e última parcela (§§ 7.1 a 8º da instrução) . 
4. Apesar de as comunicações processuais terem sido regularmente realizadas, os responsáveis não apresentaram alegações de defesa ou razões de justificativas (§§ 10 a 12 da instrução) .
5. Considerando que os recursos relativos à última parcela  transferida foram integralmente geridos pelo Sr. Adilson Soares de Almeida, mas que o prazo final para apresentação de prestação de contas encerrou-se na gestão do Sr. Leandro Pereira da Silva, e ante a ausência de quaisquer elementos nos autos que demonstrem a correta aplicação dos recursos ou que levem ao reconhecimento da boa-fé dos responsáveis, a unidade técnica propôs o imediato julgamento das contas pela irregularidade, com a imputação de débito equivalente ao valor original da parcela cuja aplicação não foi comprovada ao primeiro, acompanhado de multa do art. 57 da Lei nº 8.443/92; e com aplicação da multa do art. 58 da mesma Lei ao segundo (§§ 31 a 35, e subitens, da instrução) .
6. Procedido a esse rápido resumo, acolho as análises e conclusões contidas na instrução da SecexTCE, integralmente transcrita para o relatório que precede esta proposta de deliberação, como razões de decidir, em razão do que concordo integralmente com as propostas oferecidas, com as quais também havia anuído o MP/TCU em seu parecer, também integralmente transcrito para o relatório que precede esta proposta.
	Ante o exposto, concordando com as propostas apresentadas pela unidade técnica, acolhidas pelo MP/TCU, manifesto-me por que o Tribunal adote o Acórdão que ora submeto à deliberação deste Colegiado.
TCU, Sala das Sessões, em 5 de outubro de 2021.
AUGUSTO SHERMAN CAVALCANTI 
Relator